【裁判字號】    90,台上,2280
【裁判日期】    901213
【裁判案由】    撤銷股東會決議
【裁判全文】
最高法院民事判決                                九十年度台上字第二二八○號
    上  訴  人  乙 ○ ○
                甲 ○ ○
                丙○○○
    共      同
    訴訟代理人  戴 森 雄律師
                戴 嘉 慧律師
    被 上訴 人  華菱電氣企業股份有限公司
    法定代理人  劉新山
右當事人間因撤銷股東會決議事件，上訴人對於中華民國九十年九月十一日台灣高等
法院第二審判決（九十年度上字第三六六號），提起上訴，本院判決如左：
    主  文
原判決關於駁回上訴人之上訴及該訴訟費用部分廢棄，發回台灣高等法院。
    理  由
本件上訴人主張：伊等係被上訴人公司之股東，被上訴人公司於民國八十九年九月三
日召集八十九年度第一次臨時股東會（下稱系爭股東會），竟未依公司法有關規定通
知伊等與會，其召集程序違法，伊等自得依公司法第一百八十九條之規定，訴請撤銷
系爭股東會之決議等情，求為撤銷系爭股東會決議之判決（關於上訴人追加備位聲明
，請求確認系爭股東會之決議不存在（即無效）部分，本院已另以裁定駁回上訴人之
抗告。又第一審共同原告胡劉秀美請求撤銷系爭股東會決議部分，業經原審判決胡劉
秀美勝訴確定）。
被上訴人則以：上訴人並非伊公司股東名簿所列之股東，伊即無通知上訴人參加系爭
股東會之必要。該股東會之召集程序既無違法，所為之決議自不得撤銷等語，資為抗
辯。
原法院維持第一審所為上訴人敗訴部分之判決，駁回其上訴，係以：被上訴人公司於
八十九年九月三日召集系爭股東會，未通知上訴人與會之事實，有兩造不爭執之系爭
股東會議事錄可稽，堪認為真實。按：股東會之召集程序或其決議方法違反法令或章
程時，股東得自決議之日起一個月內，訴請法院撤銷其決議，固為公司法第一百八十
九條所明定，然既謂股東得訴請法院撤銷其決議，則提起撤銷決議之訴之原告，在起
訴時自須具股東身分，其當事人之適格，始無欠缺。又記名股票之轉讓非將受讓人之
本名或名稱記載於股票，並將受讓人之本名或名稱及住所或居所，記載於公司股東名
簿，不得以其轉讓對抗公司，公司法第一百六十五條第一項定有明文。經查被上訴人
公司於八十九年九月三日召集系爭股東會以迄本件訴訟繫屬時止（八十九年九月二十
九日），上訴人均未列名於被上訴人公司之股東名簿，業據第一審法院依職權調閱被
上訴人公司登記案卷核閱屬實，足見上訴人非為被上訴人公司之股東，渠等提起本件
訴訟，難謂係適格之原告。從而渠等請求撤銷系爭股東會之決議，不應准許等詞，為
其判斷之基礎。
按「股份有限公司新任董事長，自其就任後即生效力，並非經主管機關准予變更登記
後，始生效力，此觀公司法第十二條規定，不難明瞭。」本院著有六十八年度台上字
第二三三七號判例，可資參照。本件何人方為被上訴人公司之真正法定代理人，兩造
爭執甚熾。上訴人稱：八十八年九月二十日股東臨時會改選董監事，劉盛耀當選董事
長等語，並提出被上訴人公司變更登記事項卡、台北市政府建設局函等為證（見一審
卷七○頁、七五頁、七八頁、七九頁、八五頁、一四五頁），被上訴人則稱：八十八
年十月二日股東臨時會改選董監事，劉新山當選為董事長及提出被上訴人公司董事會
議事錄為憑（見一審卷六○頁、九五頁），原審未綜合全部卷證資料詳為判斷，及斟
酌兩造各自主張之法定代理人有無就任之事實，遽以劉新山為被上訴人之法定代理人
，進而為不利上訴人之認定，即屬可議。其次，上訴人係主張：訴外人劉新山、劉新
園、賴美真非法變更股權，即偽造「股權讓渡書」，將伊等之股權偽轉予賴美真，再
據以制作不實之股東名簿，進而以組織不合法之股東會、董事會，先後改選劉新園、
劉新山為董事長等語（見原審卷三二、三三頁），原審就此未自為調查審認，逕以：
上訴人並未列名被上訴人公司股東名簿之事實，業據第一審法院調閱被上訴人公司登
記案卷屬實云云，遽認上訴人非屬被上訴人公司之股東而置上訴人之前開攻擊方法於
不論，所為上訴人敗訴之判決，尤嫌疏略。上訴論旨，指摘原判決於其不利部分為不
當，聲明廢棄，非無理由。又第一審共同原告胡劉秀美所請求部分，既經原審判決胡
劉秀美勝訴確定，倘上訴人確為被上訴人公司之股東，該確定判決部分之形成力，對
於上訴人是否存在﹖上訴人可否再提起相同之訴﹖案經發回，宜注意及之。
據上論結，本件上訴為有理由，依民事訴訟法第四百七十七條第一項、第四百七十八
條第一項，判決如主文。
中      華      民      國     九十     年     十二     月     十三     日
                              最高法院民事第七庭
                                  審判長法官  蘇  茂  秋
                                        法官  徐  璧  湖
                                        法官  朱  建  男
                                        法官  李  慧  兒
                                        法官  黃  秀  得
      右正本證明與原本無異
                                              書  記  官
中      華      民      國     九十     年     十二     月    二十六    日


司法院資訊處製作；財團法人民間司法改革基金會備份。
